【裁判字號】    89,訴,2025
【裁判日期】    900327
【裁判案由】    偽造文書等
【裁判全文】
臺灣高雄地方法院刑事判決                        八十九年度訴字第二二五號
    公  訴  人  臺灣高雄地方法院檢察署檢察官
    被      告  己○○
    被      告  丁○○
    被      告  乙○○
    被      告  丙○○
    共      同
    選任辯護人  陳魁元
                鄭峻明
    右  一  人
    選任辯護人  吳賢明律師
右列被告等因偽造文書等案件，經檢察官提起公訴（八十八年度偵字第二九七○六號
），本院判決如左：
    主  文
己○○、丁○○、乙○○、丙○○均無罪。
    理  由
一、公訴意旨略以：被告己○○、丁○○、丙○○及乙○○等四人於民國八十四年間
    以庚○之名義及其門牌號碼八十五號提出虛偽之地區位置圖向第四作戰區第四四
    六四部隊申請以原面積、原高度、於原地整修房舍（面積一四七平方公尺、高度
    四公尺）經核准後，渠等四人竟另行犯意共同意圖為自己不法所有，於八十五年
    一月間，向戊○○佯稱渠等在高雄市鼓山區柴山桃源里經營世外桃源高雄仙境房
    地產規劃十二棟別墅，業經「以房屋破舊，申請修建」為由向軍方申請核准改建
    ，即將其興建別墅其中編號３Ｃ土地面積共一百三十一點六一坪處，以使用土地
    權利金新台幣（下同）一千三百六十五萬元及地上建物價款二百八十萬元代價出
    售予戊○○，並簽訂果園權利讓渡書，保證渠等可於八十五年四月三十日前提供
    建築門牌供使用，致戊○○陷於錯誤，而交付一千六百四十萬元予被告己○○等
    四人，詎該建物於八十八年五月八日由高雄市政府工務局以申請之整修房舍門牌
    號碼與建築物位址不符為由，並依違建拆除，致戊○○受有損害，戊○○始知受
    騙，因認被告己○○、丁○○、丙○○及乙○○等四人共同涉有刑法第二百十六
    條、第二百十條之行使偽造文書罪嫌及同法第三百三十九條第一項之詐欺取財罪
    嫌。
二、按犯罪事實應依證據認定之，無證據不得推定其犯罪事實，又不能證明被告犯罪
    者，應諭知無罪之判決，刑事訴訟法第一百五十四條、第三百零一條第一項分別
    定有明文。又告訴人之告訴，係以使被告受刑事訴追為目的，是其陳述是否與事
    實相符，仍應調查其他事實以資審認，始得為不利被告之認定。（最高法院五十
    二年台上字第一三○○號判例參照）。次按刑法上所謂偽造之概念，係以無制作
    權而冒名製作不實內容之行為而言，是以無權製作之人冒用他人名義簽發為要件
    ，如果行為人基於本人之授權，或其他原因有權製作者，則與無權之偽造行為不
    同；又刑法第二百十條之偽造文書罪，所稱「偽造」乃指無權制作文書之人，假
    冒他人名義，或逾越有制作權人之授權範圍，而制作外觀上具文書形式之虛偽文
    書之行為而言。至於已否得有適法之授權，或有無逾越、逸脫授權範圍，而制作
    該文書，則不以明示之授權為判定其有無適法權源之唯一準據。再按刑法第三百
    三十九條第一項詐欺罪之成立，以意圖為自己或第三人不法所有，以詐術使人將
    本人或第三人之物交付為要件，所謂以詐術使人交付，必須被詐欺人因其詐術而
    陷於錯誤，若其所用方法，不能認為詐術，亦不致使人陷於錯誤，即不構成該罪
    。（最高法院四十六年台上字第二六○號判例參照）。
三、本件公訴人認被告己○○、丁○○、丙○○及乙○○等四人共同涉犯前揭行使偽
    造文書及詐欺取財之罪嫌，無非係以證人洪宣孝、蔡福進之證詞及八十四年五月
    二十五日軍方簽呈、申請之照片、平面、立面圖等附卷足稽，並經公訴人現場勘
    驗結果，認係爭違建物拆除地即門牌號碼八十六號前農用空地與申請原地建築之
    門牌號碼八十五號相距有五分鐘之久車程遠，有勘驗筆錄等附卷可參，顯見被告
    己○○所稱其經軍方所核准興建案，渠等係以被告己○○之父庚○之名義及庚○
    所有門牌號碼八十五號住處及第二次向軍方提出書面補正時以虛偽不實之「第八
    十五號房屋修繕位置圖」以不實之地理位圖，但卻以原房舍整修案為由向第四作
    戰區第四四六四部隊提出申請，經該部隊於八十四年五月二十九日以八十四勉勇
    字第七三五二號以原面積、原高度、於原地整修房舍（面積一四七平方公尺、高
    度四公尺）核准在案，足徵被告己○○等人明知渠等經軍方核准之處，係目前由
    庚○所居住之建物並僅可原面積、原高度、於原地整修房舍，渠等竟在經會勘後
    ，在門牌號碼八十六號之一前空地擅自興建別墅，並向告訴人詐稱已申請興建獲
    准而賣予告訴人戊○○圖利，渠等有不法所有詐欺意圖甚明等情為其論罪之主要
    依據。然訊據被告己○○、丁○○、丙○○及乙○○等四人，被告己○○固坦承
    有以門牌號碼八十五號申請原地整建，而將門牌號碼八十六號前果園土地之權利
    讓渡予告訴人戊○○之事實，惟渠等四人均堅決否認有何行使偽造私文書、詐欺
    取財之犯行，被告己○○辯稱：伊有跟軍方講以八十五號申請，但整建是蓋在八
    十六號前的土地，軍方也有核准，房子是戊○○自己蓋的，伊並沒有詐欺之意思
    等語；被告丁○○辯稱；伊並沒有參與本件買賣，是伊先生過世前的投資等語；
    被告丙○○辯稱：伊只是純粹投資，全權委託己○○處理，買賣過程均未參與等
    語；被告乙○○則以：原始投資者係伊丈人，全權委託己○○處理，買賣過程均
    未參與等語置辯。經查，(一)告訴人戊○○於本院審理時到庭陳稱：被告己○○跟
    伊說門牌號碼八十六號前果園土地要賣，門牌號碼由被告己○○申請，土地上的
    房子由伊委託被告己○○興建等語，另被告己○○於本院審理時亦供稱整件買賣
    過程均由其接洽等語，且再觀諸菜園權利讓渡書上所載，立讓渡書人為被告己○○及告訴人戊○○，有該讓渡書一份附卷可稽，顯見本件菜園權利讓渡之事宜確
    由被告己○○與告訴人戊○○洽談無訛，是尚難僅憑被告丁○○、丙○○及乙○○見為投資者遽認渠等與被告己○○有何犯意聯絡及行為分擔，而為共犯行使偽
    造私文書、詐欺取財之犯行。(二)又證人即承辦本件申請整建案之甲○○於本院調
    查時到庭證稱：當時會勘是有果園的房子，會勘的位置是申請圖的位置，被告當
    初申請的位置就是在八十六號對面的位置，如被告所提出的申請圖所載之申請位
    置圖，偵查卷第五十五頁照片所示庚○所居住之八十五號並不是伊去會勘的地點
    ，而偵查卷第五十六頁照片所示之地點（即被告己○○讓渡予告訴人之果園位置
    ）是伊會勘的地點，當初是一片果園，中間有農舍，伊知道該地不是八十五號門
    牌所在地，但依據便民的大原則，仍然丈量予以核准，只要申請整建之原居民其
    原有房舍有整建必要即可申請，依據便民原則，門牌號碼並不是軍方考量的依據
等語明確（見本院九十年二月二十七日訊問筆錄），足見被告己○○當初以門牌
    號碼八十五號向軍方提出申請整建門牌號碼八十六號對面其所有之果園土地，其
    門牌號碼雖與整地興建之門牌號碼有所不符，惟該果園之土地既經軍方人員明知
    非庚○所居住之門牌號碼八十五號，而仍會勘、丈量後，予以核准整建，則被告
    己○○既將經軍方核准興建之果園權利讓渡予告訴人戊○○整地興建，客觀上自
    難認被告等有何施用詐術，而使告訴人因此陷於錯誤，雖其事後該房舍經高雄市
    政府工務局以違建為由予以拆除，然亦難認被告等於讓渡果園土地權利之初有何
    不法所有之意圖及施用詐術之行為。(三)另證人即被告己○○之父親庚○於偵查中
    證述：「（問：你八十五號門牌號碼可否同意讓別人在他處蓋房子？）答：是我
    的門牌給他蓋。（問：知道違法否？）答：是因為這裡不夠住。」等語（見偵查
    卷第五十三頁），是被告己○○以庚○所居住之門牌號碼八十五號提出申請顯係
    事前經由庚○之同意，再參以證人庚○與被告己○○為父子關係，被告己○○既
    因門牌號碼八十五號不夠居住，而欲另地整建居住，衡情為父之庚○豈有不同意
    之理，則被告己○○以其父庚○之名義提出申請，既有經其父庚○之同意，其所
    為自與刑法上偽造之概念有別。(四)復觀以被告等與告訴人已就本件款項一千六百
    四十五萬元及利息九十萬元之事達成和解，有上開和解書一紙在卷可參，更徵得
    被告等於讓渡果園土地權利之初應無任何不法所有之意圖甚明。(五)綜上所述，被
    告等上開所辯尚堪採信，尚難認被告等有何行使偽造文書，亦或不法所有之意圖
    及施用詐術之行為。此外，復查無其他積極證據足資認定被告等有何公訴人所指
    行使偽造文書及詐欺犯行，既不能證明被告等犯罪，揆諸首揭說明，依法均應為
    無罪判決之諭知。
據上論斷，應依刑事訴訟法第三百零一條第一項，判決如主文。
中      華      民      國    九十      年      三      月    二十七    日
                                  臺灣高雄地方法院刑事第一庭
                                      法  官   陳玉聰
右正本證明與原本無異。
如不服本判決，應於判決送達後十日內，向本院提出上訴狀。
                                      書記官   鄭淑臻
中      華      民      國      九十    年      三      月     二十七   日


司法院資訊處製作；財團法人民間司法改革基金會備份。
